【裁判字號】    92,訴,914
【裁判日期】    921021
【裁判案由】    拆屋還地等
【裁判全文】
臺灣桃園地方法院民事判決  九十二年度訴字第九一四號
    原      告    交通部臺灣鐵路管理局
    法定代理人    乙○○
    訴訟代理人    龔維智律師
    複  代理人    甲○○      .
    被      告    丙○○○○○.
                              .
右當事人間請求拆屋還地等事件，本院於民國九十二年十月七日辯論終結，判決如左
：
    主      文
被告應將坐落桃園縣中壢市○○段三九之三地號土地上，如附圖編號Ａ部份所示，面
積四十七平方公尺之二層鋼架造建物（即門牌號碼桃園縣中壢市○○路一七五號）拆
除，並將該建物占用之土地返還原告。
被告應給付原告新臺幣貳拾柒萬肆仟玖佰伍拾元，及自民國九十二年八月二十七日起
至返還前項土地之日止，按月給付原告新臺幣肆仟伍佰捌拾參元。
原告其餘之訴駁回。
訴訟費用由被告負擔十分之九，餘由原告負擔。
本判決第一項於原告以新臺幣柒拾壹萬元、第二項於原告以新臺幣玖萬貳仟元及到期
部分每月以新台幣壹仟陸佰元為被告供擔保後，得假執行。
原告其餘假執行之聲請駁回。
    事      實
甲、原告方面：
壹、聲明：
一、被告應將坐落桃園縣中壢市○○段三九之三地號土地上，如附圖編號Ａ部份所示
    ，面積四十七平方公尺之二層鋼架造建物（即門牌號碼桃園縣中壢市○○路一七
    五號）拆除，並將該建物占用之土地返還原告。
二、被告應給付原告新臺幣（下同）四十五萬八千二百五十元，及自民國九十二年八
    月二十七日起至返還土地之日止，按月給付原告七千六百三十八元。
三、願供擔保，請准宣告假執行。
貳、陳述：
一、坐落桃園縣中壢市○○段三九之三地號土地為中華民國所有，原告為管理機關，
    被告於上開土地上如附圖編號Ａ部份所示，面積四十七平方公尺（下稱系爭土地
    ），搭建二層鋼架造建物即門牌號碼：桃園縣中壢市○○路一七五號（下稱系爭
    建物），被告無權占有原告管理之系爭土地搭建系爭建物，原告爰依民法第七百
    六十七條前段之規定，請求被告拆除系爭建物，並將所占用之系爭土地返還予原
    告。
二、被告占用原告管理之系爭土地，迄至原告向被告請求之日（即九十二年八月二十
    六日）止，時間長達五年以上，係無法律上之原因而受利益致原告受損害，原告
    爰依民法不當得利法律關係請求被告返還其所受相當於租金之不當得利，原告自
    向被告請求之日（即九十二年八月二十六日）起算，往前推算五年，即自八十七
    年八月二十六日起至九十二年八月二十六日止，不當得利為四十五萬八千二百五
    十元（計算式：19500×47×10﹪×5＝458250），並自九十二年八月二十七日起
    ，按月請求被告給付七千六百三十八元（ 計算式：19500×47×10﹪÷12＝7638
    ）。
參、證據：提出土地登記謄本、地價謄本、交通部台灣鐵路管理局職務（眷屬）宿舍
    交還切結書、土地複丈成果圖各一份（均為影本）、現場照片二張為證。
乙、被告方面：
    被告未於言詞辯論期日到場，據其以前到庭所為聲明陳述略以：
壹、聲明：請駁回原告之訴。
貳、陳述：
    對於原告所主張系爭土地是中華民國所有，而原告為管理機關，被告在系爭土地
    上搭建二層鋼架造之系爭建物均不爭執，被告是瑞益手藝行之負責人，伊占用系
    爭土地確實無正當權源，且伊亦不否認占用系爭土地迄至原告請求拆屋還地及返
    還不當得利之日止已超過五年，但伊無法馬上搬走，而且願意向原告承租系爭土
    地，故請駁回原告之訴。
丙、本院依職權勘驗現場並囑託桃園縣中壢地政事務所測量系爭建物占用系爭土地之
    面積。
    理      由
甲、程序方面：
    本件被告未於言詞辯論期日到場，核無民事訴訟法第三百八十六條各款所列情形
    ，爰依原告之聲請，由其一造辯論而為判決。
乙、得心證之理由：
壹、原告起訴主張：坐落桃園縣中壢市○○段三九之三地號土地為中華民國所有，原
    告為管理機關，被告於上開土地上如附圖編號Ａ部份所示，面積四十七平方公尺
    ，搭建二層鋼架造建物即門牌號碼：桃園縣中壢市○○路一七五號，被告無權占
    有原告管理之系爭土地搭建系爭建物，故原告爰依民法第七百六十七條前段之規
    定，請求被告拆除系爭建物，並將所占用之系爭土地返還予原告，另被告占用原
    告管理之土地時間長達五年以上，係無法律上之原因而受利益致原告受損害，原
    告爰依民法不當得利法律關係請求被告返還其所受相當於租金之不當得利，原告
    自九十二年八月二十六日向被告請求之日起算，往前推算五年，即自八十七年八
    月二十六日起至九十二年八月二十六日止之不當得利為四十五萬八千二百五十元
    （計算式：19500×47×10﹪×5＝458250），並自九十二年八月二十七日起，按
    月請求被告給付七千六百三十八元（計算式：1 9500×47×10﹪÷12＝7638）等
    語。被告則以：伊無法馬上搬走，但伊願意向原告承租系爭土地等語，資為抗辯
    。
貳、本件原告主張系爭土地為中華民國所有，由原告為管理機關，被告係瑞益手藝行
    之負責人，被告無權占用系爭土地，搭建二層鋼架造系爭建物至原告向被告請求
    拆屋還地之日（即九十二年八月二十六日）已逾五年，業據原告提出土地登記謄
    本一紙及現場照片二張為證，並經本院至現場勘驗結果：系爭土地上搭建有二層
    鋼架造建物，系爭建物放置有手工藝品及售貨架，有勘驗筆錄一份附卷可參，且
    被告對上開事實並不爭執，故原告所主張此部分之事實應堪信為真實。被告雖抗
    辯稱：伊無法馬上搬走，但伊願意向原告承租系爭土地云云，惟被告上開抗辯並
    無從使其取得占用系爭土地之正當權利，是被告之抗辯無足憑採。
參、被告占有系爭土地既屬無權占有，而無權占用他人之物，自占有人方面，依社會
    通念可能獲得相當於租金之利益（最高法院六十一年台上字第一六七五號判例參
    照），就權利人而言，如無反證，其所受損害自與租金相當，兩者同以租金數額
    為據（最高法院五十八年度台上字第三七一七號判決參照）。本件被告占用系爭
    土地搭建二層鋼架造系爭建物之行為，致原告受有不能使用收益系爭土地之損害
    間顯有因果關係，原告依不當得利法律關係請求被告給付因無權占有系爭土地相
    當於租金之利益，即屬有據。至於該金額究以若干為適當，應參照土地法第九十
    七條、土第法施行法第二十五條及一般客觀環境定之（最高法院七十八年台上字
    第五二三號判決參照）。又按城市地方租用房屋之租金，以不超過土地及建築物
    申報總價額年息百分之十為限，土地法第九十七條第一項定有明文，而土地法第
    九十七條第一項規定所謂之土地價額，依同法施行法第二十五條之規定，係指法
    定地價而言，而土地法第一百四十八條規定土地所有權人依土地法所申報之地價
    為法定地價，故土地法第九十七條第一項所謂之土地申報價額，即指該土地之申
    報地價。經查，被告系占有系爭土地，面積四十七平方公尺，中華民國之權利範
    圍為全部，系爭土地八十六年七月份及八十九年七月份之申報地價均為每平方公
    尺一萬九千五百元，有原告提出被告不爭執真正之地價謄本一紙附卷足參，本院
    參酌系爭土地位在桃園縣中壢市○○路，四周建物雖多為二層平房，但均從事商
    業活動，約五十公尺處為中壢火車站，約三十公尺為中壢客運及桃園客運中壢總
    站，交通便利，生活機能佳等一切情狀，認本件系爭土地租金應以土地申報地價
    年息百分之六計算為適當，原告所得請求自八十七年八月二十六日起至九十二年
    八月二十六日止，共計五年相當於租金之利益應為二十七萬四千九百五十元（計
    算式：19500×47×6﹪×5＝274950），自九十二年八月二十七日起所得請求每
    月相當於租金之利益應為四千五百八十三元（計算式：19500×47×6﹪÷12＝
    4583 ，元以下四捨五入），逾此部份之請求應為無理由。
肆、綜上所述，被告無權占有中華民國所有，原告管理之系爭土地，並在其上搭建二
    層鋼架造系爭建物，原告本於民法第七百六十七條前段規定請求無權占有之被告
    將系爭建物拆除，並返還所占用之系爭土地予原告，及本於民法不當得利法律關
    係請求被告給付原告二十七萬四千九百五十元，及自九十二年八月二十七日起至
    返還土地之日止，按月給付原告四千五百八十三元，為有理由，應予准許，逾此
    部份之請求則屬無據，應予駁回。原告陳明願供擔保聲請宣告假執行，關於其勝
    訴部份，核無不合，爰酌定相當之擔保金額，予以准許；至於其敗訴部分，假執
    行之聲請失所附麗，應予駁回。
伍、據上論結，本件原告之訴為一部有理由、一部無理由，依民事訴訟法第三百八十
        五條第一項前段，第七十九條、第三百九十條第二項，判決如主文。
中      華      民      國    九十二    年      十      月    二十一    日
                              臺灣桃園地方法院民事第二庭
~B審判長法官  邱瑞祥
~B      法官  管靜怡
~B      法官  張明儀
右為正本係照原本作成
如對本判決上訴，須於判決送達後廿日內向本院提出上訴狀
中      華      民      國    九十二    年      十      月     二十二   日
~B法院書記官  黃文琪


司法院資訊處製作；財團法人民間司法改革基金會備份。
